臺灣桃園地方法院刑事判決
110年度訴字第1215號
公  訴  人  臺灣桃園地方檢察署檢察官 
被      告  胡貞嬌


上列被告因偽造文書等案件，經檢察官提起公訴（109年度偵字
第15227號），本院判決如下：
    主  文
胡貞嬌共同犯行使偽造私文書罪，處有期徒刑伍月，如易科罰金
，以新臺幣壹仟元折算壹日。
未扣案之犯罪所得新臺幣貳拾萬元沒收，於全部或一部不能沒收
或不宜執行沒收時，追徵其價額。
    事  實
胡貞嬌為陳安（已歿）之小姨子，陳安與真實姓名、年籍不詳之
阮姓外籍看護同住於桃園市○○區○○○街00號住處，平日由阮姓外
籍看護負責照護生活起居，於民國109年2月29日在其上開住處跌
倒身體不適入院治療後，呈現意識呆僵狀態，胡貞嬌見此情，竟
與阮姓外籍看護共同意圖為自己不法所有，基於詐欺取財及行使
偽造私文書之犯意聯絡，未經陳安授權或同意，由阮姓外籍看護
自上開住處內拿取陳安名下申設中華郵政帳號000-000000000000
00號帳戶之存摺及印鑑章後，於109年3月3日9時47分許，與胡貞
嬌共同前往址設於桃園市○○區○○路000號之中華郵政龍潭郵局（
下稱龍潭郵局），填寫金額為新臺幣（下同）20萬元及30萬元之
郵政存簿儲金提款單2份及於其上盜蓋陳安之印章共2枚，用以偽
造係陳安本人欲向郵局辦理提款之私文書2紙，並持向不知情之
郵局承辦人員辦理提款行使之，使不知情之郵局承辦人員誤信胡
貞嬌及阮姓外籍看護為經陳安授權提領款項之人，而依提款單之
記載交付共50萬元予胡貞嬌，胡貞嬌隨即將20萬元轉存入其名下
申設之中華郵政帳號000-00000000000000號帳戶中，另將30萬元
交付予阮姓外籍看護，足生損害於陳安及上開郵局對於客戶資料
、存款管理之正確性。嗣陳安於109年3月3日22時50分過世，經
國軍退除役官兵輔導委員會桃園市榮民服務處協助處理陳安喪葬
事宜並進行遺物清點時，查知陳安上開郵局帳戶內之存款遭領取
而覺有異，遂報警處理始查獲上情。
    理  由
壹、程序方面：
一、供述證據部分：
    按被告以外之人於審判外之言詞或書面陳述，除法律有規定
    者外，不得作為證據。又被告以外之人於審判外之陳述，雖
    不符合同法第159條之1至第159條之4之規定，但經當事人於
    審判程序同意作為證據，法院審酌該言詞陳述或書面陳述作
    成時之情況，認為適當者，亦得為證據；而當事人、代理人
    或辯護人於法院調查時，知有該等不符合同法第159條之1至
    第159條之4之不得為證據之情形，而未於言詞辯論終結前聲
    明異議者，視為有前項之同意，刑事訴訟法第159條之5定有
    明文。查本判決所引用之被告胡貞嬌以外之人於審判外之陳
    述，被告於本院審理時均表示沒有意見，本院審酌上開證據
    資料製作時之情況，尚無違法不當及證明力明顯過低之瑕疵
    ，亦認為以之作為證據應屬適當，依刑事訴訟法第159條之5
    第1項規定，認前揭證據資料有證據能力。
二、非供述證據部分：
    至於卷內所存經本院引用為證據之非供述證據部分，與本件
    待證事實間均具有關連性，且無證據證明係公務員違背法定
    程序所取得，是依刑事訴訟法第158條之4之反面解釋，自有
    證據能力。
貳、實體方面：
一、認定事實之理由及依據：　　
　　訊據被告固坦承於109年3月3日，與阮姓外籍看護共同前往
    龍潭郵局，並填寫一張金額為20萬元之郵政存簿儲金提款單
    及於其上盜蓋陳安之印章交付給郵局承辦人員，自被害人陳
    安上開郵局帳戶中提領50萬元現金，將其中20萬元存入其名
    下中華郵政帳號000-00000000000000號帳戶，其中30萬元交
    付阮姓外籍看護等情不諱，惟矢口否認有何上開犯行，辯稱
    ：我姐夫即陳安在我姐姐在世的時候說要把20萬元交給我姐
    姐跟前夫所生的兒子，我跟看護才去郵局提款，我只寫了一
    張提款單，另外一張我不知道是誰寫的，看護說要處理我姐
    夫的事情，所以當天提領出來的30萬元是看護拿走，我也不
    知道看護要處理什麼事情，我沒有看護的聯絡方式，不知道
    他的名字，我也無法指認；我只有3月3日跟看護一起去領錢
    ，109年1、2月跟看護去郵局領款的是我姐夫等語。經查：
㈠、被害人陳安因在住處跌倒，於109年2月29日前往國軍桃園總
    醫院就診，經醫生診斷為硬腦膜下血腫（SDH），並呈現意
    識呆僵狀態，被告與阮姓外籍看護持陳安上開郵局帳戶之存
    摺及印鑑章，於109年3月3日9時47分許，共同前往龍潭郵局
    ，填寫郵政存簿儲金提款單並於其上蓋陳安之印文，提領陳
    安上開郵局帳戶內款項共50萬元，被告將20萬元轉存入其名
    下申設之中華郵政帳號000-00000000000000號帳戶中，另將
    30萬元交付予阮姓外籍看護，陳安嗣於同日22時50分許過世
    等情，業據被告供承不諱（見偵字卷第12至14頁、本院訴字
    卷第24至26頁、第143至144頁），復有臺灣桃園地方檢察署
    相驗屍體證明書、國軍桃園總醫院109年11月27日醫桃企管
    字第1090104110號函附病歷資料、中華郵政股份有限公司10
    9年4月13日儲字第1090087637號函附基本資料、歷史交易清
    單、提款單影本及存簿變更資料、監視器影像翻拍照片、中
    華郵政股份有限公司111年3月21日儲字第1110080439號函及
    111年5月11日儲字第1110144505號函附歷史交易清單（見偵
    字卷第21頁、第63至70頁、第77頁、第89頁、第133至181頁
    、本院訴字卷第45至74頁、第93至103頁）在卷可參，是前
    開事實，堪可認定。
㈡、被告雖以上開供詞置辯而稱有得陳安授權提領郵局帳戶內之
    款項，惟查：
 1、被告自陳其於109年3月3日有與阮姓外籍看護共同前往龍潭
    郵局，填寫一張20萬元的提款單並在上面蓋印後提領陳安郵
    局帳戶內存款共50萬元等情，而依本案郵政存簿儲金提款單
    上記載辦理時間分別為「09：47：15」及「09：50：55」，
    又觀龍潭郵局櫃台監視器畫面翻拍照片，可見於109年3月3
    日9時47分58秒、9時50分21秒及9時51分5秒時，被告與1名
    身穿藍色外套之女子皆站立於郵局服務窗口前等畫面，有郵
    政存簿儲金提款單及監視器畫面照片可茲為憑（見偵字卷第
    77頁、第89頁），核對上開提領款項及監視器畫面時間，足
    認該名身穿藍色外套之女子即為被告所稱之阮姓外籍看護，
    且被告與該阮姓外籍看護確為交付本案郵政存簿儲金提款單
    予郵局承辦人員以提領款項50萬元之人等事實，雖觀諸本案
    2張郵政存簿儲金提款單上日期欄及局、帳號欄位之數字，
    書寫方式明顯不同，可認是不同人所為，亦即係由被告與阮
    姓外籍看護分別填載而成，然縱另一張金額為30萬元之提款
    單非被告所填寫，依上開資料所示，被告於2次提領款項時
    間皆站立於阮姓看護身旁，亦順利提領到款項，是被告對於
    阮姓外籍看護填載另一份金額為30萬元之提款單及於其上蓋
    陳安之印章乙情，必為知悉，其泛稱不知情等語，顯與客觀
    證據不符，殊難採信。
 2、證人李崔民於偵查中證稱：我是桃園榮民服務處的社區服務
    組長，陳安死亡那天，我下午就到被告家中訪問，陳安死後
    ，被告的態度欲言又止，問看護看陳安存摺或其他東西在哪
    ，看護都不講，開治喪會議時輔導員表示遺產提領紀錄有不
    正常提領支出，被告表示陳安生前有交代要提領一筆錢給大
    陸的人等語，於審理中證稱：我最後一次訪視陳安是在108
    年1月份，他還處於可以溝通的狀態，我表達的他都聽得懂
    ，當時在照顧陳安的人只有看護，陳安太太已經過世，我見
    過該看護2、3次，只知道姓阮，我去找被告時，被告有給我
    看護連絡電話，我就打電話問看護看陳安的證件在哪，看護
    說她不知道，晚上再撥電話，看護就不接了，我在陳安死亡
    的當天下午有去找被告，被告說陳安的後事由她跟看護來辦
    ，我就說除非跟陳安有同居事實才可以要求主辦他的後事，
    但因為被告的戶籍沒有跟陳安一起，所以沒有辦法，我還有
    提到陳安如果亡故後，戶頭就不能有人再去提領，被告當時
    在治喪會議中沒有說大陸姪子是誰、是什麼名字，也沒說在
    大陸的哪裡，我們是在開會時才知道陳安帳戶內的錢被提領
    出來有異常狀況等語（見偵字卷第199至200頁、本院訴字卷
    第125至136頁），衡以證人李崔民僅係榮民服務處之職員，
    與被告無任何恩怨嫌隙，對於陳安之遺產亦無利害關係，當
    無虛偽證述以誣陷被告之必要及動機，是證人李崔民上開之
    證述，應堪採信。依證人李崔民證述內容，可知陳安於108
    年初之溝通能力正常且陳安太太已經過世，又依被告供稱我
    姐姐的兒子有來過臺灣看過我姐姐很多次等語，且於警詢中
    指認郵局監視器畫面中為陳安與看護於109年1、2月間前往
    郵局提款之情（見偵字卷第13頁、第81至85頁、第本院訴字
    卷第144頁），倘陳安確有在其妻子生前提及將存款20萬元
    交付予其妻子與前夫所生之子女，應可盡早前往郵局將存款
    領出交付來臺探視之配偶子女，何以在妻子生前未提領，嗣
    在妻子過世到陳安跌倒住院前亦遲未領款，而至陳安過世當
    日上午，被告才與阮姓外籍看護前往郵局提款，此舉實啟人
    疑竇；又被告於領款後當日下午即與證人李崔民見面談及陳
    安身後事及帳戶相關問題，然卻對當日上午提款之事隻字未
    提，直至參與治喪會議時始提出陳安生前交代提領20萬元款
    項欲交付給被告姪子之說法，而對於姪子姓名、居住中國大
    陸何處等情亦未交代，則是否確有該名子女存在，誠屬有疑
    ；另依被告於警詢中供稱：該看護是照顧我姐姐跟姐夫最後
    一任看護，服務好多年，我姐夫住院時，看護有跟我說，我
    有去醫院探視等語（見偵字卷第18頁），而證人李崔民亦係
    經由被告取得阮姓外籍看護之電話號碼，可見被告與阮姓外
    籍看護有聯繫之管道，且就阮姓外籍看護之外貌應非陌生，
    然被告於事發後卻稱無聯絡方式亦無法辨認長相，對於阮姓
    外籍看護之事避重就輕，是上開情形存有諸多不合常理之處
    ，難以遽信被告填寫提款單以領取款項有得陳安之授權或同
    意。
 3、又參被告歷次供詞，其先於警詢中供稱：我是印尼華僑，聽
    得懂也看得懂中文，我姐姐在嫁給陳安之前，在印尼有結婚
    過，有一個小孩叫「阿才」，因為「阿才」常常來臺灣探視
    我姐姐，所以陳安跟「阿才」感情也很好，109年3月3日早
    上9點多，我受陳安的委託，拿他的郵局存摺跟印章，去龍
    潭郵局幫他轉帳20萬元要給「阿才」，因為國際間沒有辦法
    直接轉，所以我先轉到我郵局帳户，想說再領出來寄給「阿
    才」，現在因為武漢肺炎所以我不敢去公共場所等語，於本
    院準備程序中先供稱：我姐夫說要給我姐姐兒子20萬元，我
    領了20萬元後寄回去給我姊姊的兒子了，我不知道印尼那邊
    的匯款號碼，也不會處理匯款的事情，所以那時候朋友來的
    時候請朋友拿去給姐姐的兒子，她兒子在印尼，我的朋友回
    去了就沒再來了，我也不知道我的朋友住哪裡等語，後又改
    稱：我當日領完20萬元就把錢存入我郵局的帳戶中，因為我
    姪子還沒來臺灣，錢當然是先交給我，我都還沒寄，朋友也
    不跟我拿，等我姐姐的兒子來臺灣時我再親自拿給他，當天
    領得30萬元是看護拿去，他說要弄我姐夫的事情，但我沒有
    過問是什麼事，我不知道姐夫後事是誰處理跟支出費用，我
    姐姐過世後，我姐夫在臺灣之親人僅有我一人等語，於審理
    中供稱：20萬元是陳安說要給我姐姐的兒子，陳安在我姐姐
    還在世的時候就講過，但沒說什麼時候給，是陳安跟看護說
    要提領，我才跟看護去郵局提款，陳安沒有跟我提到他的後
    事或財產要怎麼辦，領完款後我就都沒有再看到看護了，陳
    安死後，看護就把陳安郵局的存摺、印章、提款卡交給我等
    語（見偵字卷第12至14頁、第19頁，本院訴字卷第24至26頁
    、第86至87頁、第142至145頁），另觀諸桃園市榮民服務處
    亡故榮民治喪會議紀錄討論及建議事項欄記載被告參與治喪
    會議時之發言內容為「姐夫生前意識清楚，有意將錢寄給大
    陸姪子買房子，姐夫於2月29日住院，我於3月3日提領2次共
    提領50萬元，係3月2日去醫院探視姐夫時，姐夫特別交代去
    郵局提領20萬元給大陸姪子，另30萬元則交代交給看護，20
    萬元因還沒時間去匯款，依姐夫遺願匯款給大陸姪子，目前
    款項未匯出在本人帳戶內，不願交貴處處理」（見偵字第10
    7至108頁），依上所示，被告對於其所稱姐姐與前夫所生子
    女究為大陸人士抑或越南籍人士、是否已將提領之20萬元交
    付該名姪子、阮姓外籍看護拿取30萬元之目的等情，供述歧
    異，前後矛盾；又被告既是陳安在台唯一親屬，理應對於陳
    安之生活起居、身體健康或經濟狀況會予以關心，然被告對
    阮姓外籍看護取走款項高達30萬元之目的竟完全未過問，若
    非係與阮姓外籍看護共謀擅取陳安上開郵局內之款項，豈會
    對於該30萬元之用途毫不知悉亦不關心；另酌以陳安於109
    年2月29日入院治療時已呈現意識呆僵、意識不清、無法表
    達之狀態，嗣隨即於同年3月3日22時50分過世等情，有國軍
    桃園總醫院護理紀錄表附卷足參（見偵字卷第157至第161頁
    ），可知陳安於入院時意識狀態已不清楚且無法說話，何以
    能在過世當天上午或前一日交代被告提領款項，此顯然係被
    告胡謅編撰；而被告為印尼華僑，對於中文聽說並無障礙，
    如不知「阿才」之匯款號碼或國際間之匯款程序，皆可直接
    詢問「阿才」或金融機構櫃檯承辦人員，然至本案審結時距
    離被告提領款項已長達2年4個月，被告卻都未為之，而未將
    款項轉匯予「阿才」之人，此與其在陳安入院治療後3日即
    與看護前往郵局提領款項之積極行為差別甚大，實讓人難以
    相信陳安確有委託被告將20萬元款項轉交給「阿才」之人；
    是被告上開辯稱所述之情節皆與常情有違，難採信為真而作
    為其有利之認定。　
 4、綜上所述，本件被告與阮姓外籍看護於109年3月3日前往龍
    潭郵局填寫提款單而領取陳安上開郵局帳戶內存款共50萬元
    乙事，顯然未得陳安授權或同意，被告所辯均為卸責之詞，
    均不足採信，從而本案事證明確，被告犯行堪以認定，自應
    依法論科。 
二、論罪科刑：　　
㈠、核被告所為，係犯刑法第216條、第210條之行使偽造私文書
    罪及同法第339條第1項之詐欺取財罪。
㈡、公訴意旨雖認被告上開犯行涉犯刑法第335條第1項侵占罪嫌
    ，然查，被告於審理中供稱：陳安郵局帳戶的存摺跟印章都
    是他自己保管等語，證人李崔民於審理中證稱：陳安的帳戶
    存摺及印章我不知道由何人保管等語，又觀諸卷附郵局監視
    器翻拍照片，可見陳安於109年1、2月有親自前往郵局辦理
    事務等情，是依目前卷內事證無從證明陳安上開郵局之存摺
    與印鑑章等物品於陳安生前係交由被告保管並由被告管理帳
    戶款項，被告於提領款項之前，既未曾持有陳安郵局內之存
    款，所為應與侵占罪之要件有別，而本院認定之事實與起訴
    之基本事實同一，且經本院當庭諭知被告亦可能涉犯刑法第
    339條第1項詐欺取財罪名，並給予其答辯機會，足認對被告
    之防禦權不生影響，是依刑事訴訟法第300條之規定，予以
    變更論罪法條。
㈢、被告與阮姓外籍看護間就上開犯行，有犯意聯絡及行為分擔
    ，應論以共同正犯。
㈣、被告盜用印章之行為係偽造私文書之階段行為，又偽造上開
    私文書後復持以行使，偽造私文書之低度行為應為行使之高
    度行為所吸收，均不另論罪。
㈤、被告與阮姓外籍看護就本案先後填寫2張提款單而提領30萬元
    、20萬元之行使偽造私文書以詐欺取財之犯行，其時地密切
    接近，且均係對郵局提領陳安同一帳戶內之款項，各行為間
    之獨立性極為薄弱，依一般社會健全觀念，在時間差距上，
    難以強行分開，在社會評價上，應為數個舉動之接續施行，
    應屬於接續犯，只論以一個行使偽造私文書罪及一個詐欺取
    財罪。
㈥、被告基於提領本案帳戶內50萬元款項之單一犯意，盜蓋陳安
    之印章以偽造提款單，致使承辦人員陷於錯誤，認為係陳安
    本人授權提領，進而交付款項之行為，係以一行為觸犯行使
    偽造私文書罪及詐欺取財罪，為想像競合犯，應依刑法第55
    條之規定，從一重以行使偽造私文書罪處斷。
㈦、爰以行為人之責任為基礎，審酌被告為被害人陳安在台唯一
    親屬，為牟一己私利，竟未得被害人陳安之同意或授權，與
    阮姓外籍看護冒用陳安名義領取陳安於上開郵局帳戶內之存
    款，犯後仍飾詞狡辯，未見悔意，兼衡被告於警詢中自陳高
    中畢業之教育程度、經濟狀況小康、年紀、已退休無業等一
    切情狀，量處如主文所示之刑，並諭知易科罰金之折算標準
    。
三、沒收：
㈠、犯罪所生之物：
 1、本案郵政存簿儲金提款單2份雖屬被告犯上開犯行所生之物
    ，然已交付予郵局承辦人員以行使，均非屬被告所有，又非
    違禁物，自無從依刑法第38條第2項規定宣告沒收。　
 2、被告於郵政存簿儲金提款單盜蓋真正「陳安」印鑑章所產生
    之印文，非屬偽造之印文，自無從依刑法第219條規定宣告
    沒收。
㈡、犯罪所得：
 1、按現行實務見解對於共同正犯犯罪所得之沒收、追繳或追徵
    ，已不採取共犯連帶說之見解，而認應由法院視具體個案之
    實際情形而為認定：倘若共同正犯各成員內部間，對於不法
    利得分配明確時，固應依各人實際分配所得沒收；然若共同
    正犯成員對不法所得並無處分權限，其他成員亦無事實上之
    共同處分權限者，自不予諭知沒收；至共同正犯各成員對於
    不法利得享有共同處分權限時，則應負共同沒收之責，最高
    法院104年度台上字第3937號判決亦同此意旨。
 2、經查，本案被告與阮姓外籍看護前往郵局提領陳安上開郵局
    內款項共50萬元，由被告分得20萬元，由阮姓外籍看護取走
    30萬元等情，業據被告供承在卷，又觀被告名下上開郵局之
    交易明細表，於109年3月3日僅有20萬元存入該帳戶（見本
    院訴字卷第47頁），是可認被告於本案之犯罪所得為20萬元
    ，雖未扣案，仍應依刑法第38條之1第1項前段、第3項規定
    宣告沒收，並於全部或一部不能沒收或不宜執行沒收時，追
    徵其價額。　
據上論斷，應依刑事訴訟法第299條第1項前段、第300條，判決
如主文。　　　
本案經檢察官王文咨提起公訴，經檢察官劉倍到庭執行職務。
中　　華　　民　　國　　111 　年　　7 　　月　　29　　日
              刑事第八庭  審判長法  官  許雅婷

                                法  官  徐雍甯

                                法  官　郭書綺
以上正本證明與原本無異。
如不服本判決應於收受判決後20日內向本院提出上訴書狀，並應
敘述具體理由。其未敘述上訴理由者，應於上訴期間屆滿後20日
內向本院補提理由書(均須按他造當事人之人數附繕本)「切勿逕
送上級法院」。 
　　　　　　　　　　　　　　　  書記官　蔡忠晏
中　　華　　民　　國　　111 　年　　8 　　月　　1 　　日
附錄本案論罪科刑法條：
中華民國刑法第210條
偽造、變造私文書，足以生損害於公眾或他人者，處5 年以下有
期徒刑。
中華民國刑法第216條
行使第210 條至第215 條之文書者，依偽造、變造文書或登載不
實事項或使登載不實事項之規定處斷。
中華民國刑法第339條
意圖為自己或第三人不法之所有，以詐術使人將本人或第三人之
物交付者，處5 年以下有期徒刑、拘役或科或併科50萬元以下罰
金。
以前項方法得財產上不法之利益或使第三人得之者，亦同。
前二項之未遂犯罰之。